臺北高等行政法院判決
　　　　　　　　　　　　　　　　　　 94年度簡字第00427號
原　　　告　甲○○
訴訟代理人　丙○○
被　　　告　臺北縣政府
代　表　人　乙○○代理縣長）.
訴訟代理人　丁○○
　　　　　　己○○
　　　　　　戊○○
上列當事人間因確認行政處分無效事件，提起行政訴訟，本院判
決如下：
    主  文
原告之訴駁回。
訴訟費用由原告負擔。
    事  實
一、事實概要：被告所屬聯合查報小組於民國（下同）89年5月
    26日前往坐落於台北縣萬里鄉○○路62號建築物（下稱系爭
    建物）現場稽查，發現原告擅自違規經營「旅館業」，且未
    維護建築物合法使用與其構造及設備安全，而違反行為時建
    築法第77條規定，爰依同法第91條規定，以89年7月18日
    北府工使字第265642號函處原告新台幣（下同）12萬元罰鍰
    （下稱系爭行政處分）。原告認上開系爭行政處分無效，遂
    提起本件行政訴訟。
二、兩造聲明：
　(一)原告聲明：請求判決確認被告於89年7月18日北府工使字
              第265642號即系爭行政處分所為之行政處分為
              自始無效。
  (二)被告聲明：1.駁回原告之訴。 2.訴訟費用由原告負擔。
三、兩造之爭點：系爭行政處分是否有原告所舉行政程序法第
                 111條「張冠李戴」（處分對象錯誤）之無
                效原因？
  (一)原告主張：
    1.原告年初（93年）接獲法務部行政執行署彰化行政執行處
      92年度建罰執8548號罰鍰通知書，又是一頭霧水，莫名所
      以。經向被告函索行政處分書影本，始知被告乃將原告於
      89年在台北縣萬里鄉○○路63號1樓（據悉不足7坪大）違
      規經營旅館業，且送達收執聯地址為台北市○○○路352
      號12樓（路無分段，樓無分號，竟然有人接收，怪哉！）
      。原告世居南投縣埔里鎮，長達30年的公務生涯及至退休
      之二十餘年來皆在該地渡晚年，住居所亦在該地。故被告
      書列上述兩住址在何方？原告無所悉，今竟被誣指為建築
      物的使用人，違法經營旅館業，還分3年開具3張處分書。
      原告亦無所悉。
    2.原告一再陳明應是張冠李戴的烏龍事件，該行政處分且有
      重大明顯瑕疵，請被告依行政程序法第113條確認為無效
      ，惟被告竟未詳查，徒增訟爭。被告何以一而再，再而三
      的出錯而不知，應和未依法行政息息相關，被告每隔年即
      不分青紅皂白開單罰款交差了事，無視行政程序法第43條
      ：「行政機關為處分或其他行政行為，應斟酌全部陳述與
      調查事實證據及證據之結果，依理論及經驗法則判斷事實
      之真偽，並將其決定及理由告知當事人」之存在。另同法
      第39條、第40條皆謂行政機關基於調查事實及證據之必要
      ，得以書面通知相關之人陳述意見，並得要求第三人或當
      事人提供必要之文書資料或物品，原告如為瞭解事實真相
      ，可有依同法第42條實施勘驗嗎？行政處分書之送達可有
      依第72條、第73條向受送達人半世紀以來唯一的住居所為
      之嗎？倘若被告依法行政，原告就不是受處分人，縱然有
      第1張處分書，原告若能依法收到，依法提起訴願，就無
      第2張、第3張的出現。惜被告草率辦事，尚不知改正，爰
      依行政訴訟法第6條第2項提起確認之訴。
  (二)被告主張：
    1.按行為時建築法（84年8月2日公布）第77條規定：「建築
      物所有權人、使用人應維護建築物合法使用與其構造及設
      備安全。直轄市、縣（市）（局）主管建築機關對於建築
      物得隨時派員檢查其有關公共安全與公共衛生之構造與設
      備。供公眾使用之建築物，應由建築物所有權人、使用人
      定期委託中央主管建築機關認可之專業機構或人員檢查簽
      證，其檢查簽證結果應向當地主管建築機關申報。非供公
      眾使用之建築物，經內政部認有必要時亦同。」及同法第
      91條第1項規定：「違反第77條第1項、第3項規定者，處
      建築物所有權人、使用人新臺幣6萬元以上30萬元以下罰
      鍰，並限期改善或補辦手續，逾期仍未改善或補辦手續者
      得連續處罰，並停止其使用。必要時並停止供水、供電或
      封閉、強制拆除。」
    2.卷查本案，原告使用坐落本縣萬里鄉○○路62號1樓建築
      物，領有被告所屬建設局核發73使字第1602號使用執照，
      土地使用分區為「住宅區」，使用用途為「店舖、集合住
      宅」等，前經被告聯合稽查小組於89年5月26日前往現場
      稽查，發現該址現場經營旅館業，招牌名稱為「海苑渡假
      山莊」，並經目的事業主管機關（被告所屬建設局）認定
      現況用途為「旅館業」，此有被告89年5月26日臺北縣政
      府各機關聯合查報旅（賓）館現場紀錄表在卷可稽，並經
      現場人員親閱無誤後，簽名捺印在案。且發現該址建築物
      有：(1)未辦理建築物公共安全檢查簽證申報(2)直通樓梯設
      隔間(3)昇降設備無使用許可證等公共安全缺失，違規情形
      嚴重影響公共安全，上述建築物使用人（即原告）未維護
      建築物合法使用與其構造及設備安全，其違規事實洵勘認
      定。被告依違反建築法第77條爰依同法第91條第1項規定
      ，以89年7月18日87北府工使字第265642號函，處建築物
      使用人（即原告）12萬元罰鍰。其違規事實至為明確，洵
      勘認定，揆諸前開法令規定，被告所為處分於法並無不當
      ，請予以維持。
    3.至於原告於起訴狀中所述：「... 原告世居南投縣埔里鎮
      ，長達30年的公務生涯及至退休之20餘年來皆在該地渡晚
      年，住居所亦在該地。故被告書列上述兩住址在何方？原
      告無所悉，今竟被誣指為建築物的使用人，違法經營旅館
      業...。」乙節，查被告聯合稽查小組於89年5月26日現場
      稽查，經目的事業主管機關（被告所屬建設局）認定現場
      使用狀況為「旅館業」，其上述違規事實均於臺北縣政府
      各機關聯合查報旅（賓）館現場紀錄表中明載。且現場工
      作人員王順發於被告聯合稽查小組稽查時指認原告係實際
      負責人，並於上開紀錄表上簽名捺印在案，故原告為上開
      建築物使用人應無違誤。另本案前經被告移送法務部行政
      執行署所屬行政執行處為強制執行時，曾向稅捐稽徵所調
      閱原告之財產所得資料，卷查該稅捐資料，原告確有營利
      及投資「海苑渡假山莊」之紀錄，是故，原告所述顯不實
      在。
    4.另查本案前經被告聯合稽查小組於87年8月10日前往現場
      稽查，發現該址現場經營旅館業，並經目的事業主管機關
      （被告所屬建設局）認定現況用途為「旅館業」，此有被
      告87年8月10日臺北縣政府各機關聯合查報旅（賓）館現
      場紀錄表在卷可稽，並經現場人員親閱無誤後，簽名捺印
      在案。且發現該址建築物有：(1)未經許可擅自變更使用經
      營旅館業(2)未辦理建築物公共安全檢查簽證申報(3)隔間牆
      面及天花板裝修材料不符等公共安全缺失，違規情形嚴重
      影響公共安全，上述建築物使用人（即原告）未維護建築
      物合法使用與其構造及設備安全，其違規事實洵勘認定。
      被告依違反建築法第77條爰依同法第91條第1項規定，以
      87年9月22日87北府工使字第295814號函，處建築物使用
      人（即原告）6萬元罰鍰。復經被告於89年5月26日前往現
      場稽查，發現上開建築物繼續違規經營「旅館業」，且未
      維護建築物合法使用與其構造及設備安全，違規情形依然
      存在，嚴重影響公共安全，被告遂依違反建築法第77條爰
      依同法第91條第1項規定，以89年7月18日89北府工使字第
      265642號函，處建築物使用人（即原告）12萬元罰鍰。另
      本案經被告兩次現場稽查，現場工作人員王順發、蕭月桂
      均指認原告為實際負責人，並於被告稽查記錄表上簽名捺
      印在案，故被告認原告為系爭建築物使用人應為違誤。原
      告所陳，顯係推諉卸責之詞，實不足採。
    5.綜上論結，原告所述核無理由，請判決如答辯之聲明，以
      維法紀。
    理  由
一、被告之代表人原為蘇貞昌，於訴訟進行中變更為乙○○，茲
    據其具狀聲明承受訴訟，核無不合，應予准許；又本件原分
    案編號為本院93年度訴字第1251號，依通常訴訟程序審理，
    惟查本件依原告之聲明，系爭行政處分罰鍰金額未逾20萬元
    ，而行政訴訟法第229條第1項所定適用簡易程序之數額，業
    經司法院以92年9月17日院台廳行一字第23681號令增至新台
    幣20萬元，並定於93年1月1日實施，原告爭執之金額既未逾
    新台幣20萬元，自屬行政訴訟法第229條第1項適用簡易程序
    之事件，爰改為適用簡易訴訟程序，並不經言詞辯論而為判
    決，合先敘明。
二、按「行政處分有下列各款情形之一者，無效︰一不能由書面
    處分中得知處分機關者。二應以證書方式作成而未給予證書
    者。三內容對任何人均屬不能實現者。四所要求或許可之行
    為構成犯罪者。五內容違背公共秩序、善良風俗者。六未經
    授權而違背法規有關專屬管轄之規定或缺乏事務權限者。七
    其他具有重大明顯之瑕疵者。」行政程序法第111條定有明
    文。
三、查原告主張系爭行政處分有：(一)系爭建物經營權已經轉讓他
    人，張冠李戴，處罰對象錯誤，(二)未經合法送達，(三)處分前
    未給予陳述意見之機會等之重大瑕疵，而應認無效等云。經
    查：
    (一)系爭建物使用執照使用區分為「住宅區」，並非「旅館業
      」，有被告所屬建設局使用執照存根73使字第9814號、第
      1602號文附原處分卷足徵。
    (二)然被告聯合稽查小組於87年8月10日在系爭建物現場稽查
      ，發現該址現場經營旅館業，並發現系爭建物有：1.未經
      許可擅自變更使用經營旅館業，2.未辦理建築物公共安全
      檢查簽證申報，3.隔間牆面及天花板裝修材料不符等公共
      安全等之嚴重影響公共安全違規情形，有現場人員蕭月桂
      簽名捺印之「被告87年8月10日臺北縣政府各機關聯合查
      報旅（賓）館現場紀錄表」一份附原處分卷足稽，審諸蕭
      月桂為現場之員工，復於被告現場稽查時在場並簽名確認
      檢查之事項，是上開檢查紀錄表自具客觀證明待證事實之
      效力，可證系爭建物現況用途為「旅館業」，且系爭建物
      使用人未維護建築物合法使用與其構造及設備安全，而明
      顯違反建築法第77條之規定：「建築物所有權人、使用人
      應維護建築物合法使用與其構造及設備安全。．．．」之
      違規事實洵堪認定，被告爰依同法第91條第1項規定，以
      87年9月22日87北府工使字第295814號函，處建築物使用
      人（即原告）6萬元罰鍰確定在案。
    (三)惟被告復於89年5月26日再度前往現場稽查，仍發現系爭
      建物繼續違規經營「旅館業」，且未維護建築物合法使用
      與其構造及設備安全，而有嚴重影響公共安全之違規行為
      依然存在，此有現場人員王順發簽名捺印之「被告89
      年5月26日臺北縣政府各機關聯合查報旅（賓）館現場紀
      錄表」一份附原處分卷足稽，足知系爭建物之違規情事仍
      未改善，是系爭建物繼續違規之事實亦洵堪認定，被告遂
      再依違反建築法第77條之規定，依同法第91條第1項規定
      ，以系爭行政處分（89年7月18日89北府工使字第265642
      號函），再處建築物使用人（即原告）12萬元罰鍰確定在
      案。是故，系爭建物已經被告兩次現場稽查，並均經現場
      工作人員王順發、蕭月桂等人指認實際負責人為原告，分
      別載明在上開檢查紀錄表並簽名按指印明確在卷；又參諸
      ：(1)原告90年度綜合所得稅各類所得資料清單，原告確有
      營利及投資「海苑渡假山莊」即系爭建物之紀錄，有財政
      部台北市國稅局所調閱之該資料清單一份附原處分卷足佐
      ，(2)系爭建物75年6月23日營利事業設立登記查簽表「翡
      翠渡假山莊」負責人亦載為原告姓名，有該設立登記查簽
      表一份附本院卷足稽，足證原告確為系爭建物之使用人無
      誤，被告因之對之據以科罰即無違誤。
    (四)原告雖另主張系爭建物經營權業經轉讓蕭月桂，並提出讓
      渡書一份為證。然查，系爭建物經營權轉讓蕭月桂之事實
      縱或屬實，惟參據原告所提讓渡書業轉讓日期為「91年5
      月25日」，亦在本件處分作成日之後，足知原告主張之轉
      讓並不足影響本件系爭行政處分之效力，即科罰對象並無
      錯誤。
    (五)從而被告認原告為系爭建物之使用人並無違誤，原告上開
      所陳，實係推諉卸責之詞，均無足憑採。
四、末查，行政處分之對象錯誤及處分前未給予陳述意見機會，
    乃行政處分是否違法而應予撤銷之問題；另行政處分書未經
    合法送達，僅尚未發生效力，訴願期間無從起算而已，行政
    處分本身並非無效；且本件原告起訴之事實，亦非屬實，系
    爭行政罰鍰處分之內容亦無行政程序法第111條所規定之情
    形存在，自難謂其無效，原告起訴請求確認行政處分無效，
    為無理由，應予駁回。
據上論結，本件原告之訴為無理由，爰依行政訴訟法第98條第3
項前段、236條、第233條第1項，判決如主文。
中　　華　　民　　國　　94　　年　 　5　　月　  30    日
                 臺 北 高 等 行 政 法 院   第 六 庭
      　　　　　　　　　　　　　　　　法　官　陳  鴻  斌
上為正本係照原本作成。
本件以訴訟事件所涉及之法律見解具有原則性者為限，始得於本
判決送達後20日內向本院提出上訴狀並表明上訴理由，如已於本
判決宣示後送達前提起上訴者，應於判決送達後20日內補具上訴
理由（均按他造人數附繕本），且經最高行政法院許可後方得上
訴。
中　　華　　民　　國　   94    年  　5  　月  　30　　日
                                      書記官  蔡  逸  萱
